【裁判字號】    98,重上,631
【裁判日期】    990810
【裁判案由】    損害賠償
【裁判全文】
臺灣高等法院民事判決                 98年度重上字第631號
上  訴  人  乙○○
            丙○○○
共      同
訴訟代理人  徐秀鳳律師
上  訴  人  甲○○
訴訟代理人  蔡慧玲律師
            李大偉律師
            洪志青律師
            韓邦財律師
            范民珠律師
上列當事人間請求損害賠償事件，兩造對於中華民國98年9月7日
臺灣士林地方法院第一審判決（96年度訴字第466號）分別提起
上訴，乙○○、丙○○○並為擴張聲明，本院於民國99年7月27
日言詞辯論終結，判決如下：
    主  文
原判決關於駁回上訴人乙○○、丙○○○後開第2項之訴部分，
暨命乙○○、丙○○○負擔訴訟費用之裁判均廢棄。
被上訴人甲○○應再給付上訴人乙○○、丙○○○新台幣貳拾陸
萬陸仟參佰貳拾捌元。
被上訴人甲○○應給付上訴人乙○○、丙○○○新台幣伍拾萬捌
仟壹佰陸拾陸元及自民國九十九年四月二十二日起至清償日止，
依新台幣陸佰伍拾玖萬壹仟捌佰壹拾陸元按年息百分之五計算之
利息。
甲○○之上訴駁回。
第一、二審訴訟費用（含追加之訴部分）由被上訴人甲○○負擔
。
    事實及理由
壹、程序事項：
    按於第二審為訴之變更、追加或提起反訴，非經他造同意，
    不得為之。但民事訴訟法第255條第1項第2款至第6款情形，
    不在此限，同法第446條第1項定有明文。查上訴人即被上訴
    人乙○○、丙○○○(下稱乙○○等二人)於第一審起訴時請
    求，被上訴人即上訴人甲○○(下稱甲○○)應給付乙○○及
    丙○○○新台幣(下同)608萬3,650元。原審則判命甲○○應
    給付乙○○及丙○○○581萬7,322元，乙○○及丙○○○乃
    就其餘26萬6,328元上訴，而乙○○等二人於99年4月21日於
    本院另為主張，為免房地遭拍賣而承擔甲○○違背受託任務
    而將乙○○等二人之房地向台北市士林區農會設定抵押之借
    款，現金已全部清償完畢，清償本金及利息金額含計659萬1
    ,816元，扣除原審已請求部分，擴張訴之聲明為：甲○○應
    再給付乙○○等二人50萬8,166元，及自準備書狀送達之翌
    日起至清償日止，依659萬1,816元按年息百分之五計算之利
    息。核屬民事訴訟第255條第1項第3、2款之「擴張應受判決
    事項之聲明」、「請求之基礎事實同一」，依上開說明，於
    法並無不合，應予准許。
貳、實體方面：
一、乙○○、丙○○○起訴主張：
  (一)80年間，乙○○為求避稅，乃將坐落於台北市士林區○○○
    路○段290巷21弄2號房地（下簡稱系爭房地），商請連襟即
    甲○○借其名義辦理移轉過戶，嗣於89年乙○○向甲○○請
    求返還系爭房地，甲○○竟拒不返還，乙○○乃以該移轉為
    通謀虛偽意思表示訴請甲○○塗銷系爭不動產所有權登記，
    獲勝訴判決確定，故乙○○確為系爭房地之真正所有權人。
    詎甲○○竟在明知系爭房地非伊所有之情形下，仍持該房地
    向台北市士林區農會辦理最高限額抵押權設定貸款，並貸得
    569萬5,547元，乙○○訴請塗銷所有權登記勝訴判決確定（
    乙○○原為所有權人，於92年該塗銷不動產登記事件勝訴確
    定後，將系爭房地移轉登記於丙○○○名下），但甲○○拒
    絕還款予台北市士林區農會，致上開房地面臨遭台北市士林
    區農會查封拍賣，乙○○等二人為免系爭房地遭賤價拍賣，
    不得不於93年10月與台北市士林區農會達成協議，承諾由乙
    ○○等二人兩人清償上開債務並按月繳款，系爭房地始免遭
    拍賣，乙○○等二人因此受有569萬5,547元本金及利息之損
    害。又甲○○不但於爭訟期間內將系爭房地持向士林農會抵
    押借款，於該民事案件第二審敗訴後，竟與其嫂周林素卿共
    謀虛偽設定第二順位抵押權500萬元，試圖惡意掏空系爭房
    地價值，上開犯行業經檢察官偵查起訴在案，雖甲○○背信
    部份因逾親屬間告訴期間而未予起訴，惟其明知該房地為乙
    ○○及丙○○○所有，卻仍故意持向台北市士林區農會設定
    抵押借款高達數百萬元，甲○○上述違約背信之行為，乙○
    ○雖因台北市士林區農會為善意第三人而無從訴請塗銷該抵
    押權，但應得依委任契約違約及侵權行為法則向甲○○請求
    回復原狀之損害賠償，期間乙○○固將系爭房地贈與丙○○
    ○，惟乙○○等二人上開損害賠償請求權當不因此受到影響
    。
  (二)甲○○陳稱前揭塗銷所有權登記乙案，並非認定乙○○未向
    甲○○借款云云，該案僅就雙方就系爭不動產所有權之移轉
    為通謀虛偽意思表示無效應回復登記之認定，並非就雙方有
    無消費借貸關係之認定。而甲○○另辯稱：「本件兩造確有
    於87年9月間約定以系爭房屋抵償借款乙事，因房屋嗣遭乙
    ○○及丙○○○以訴訟方式塗銷取回，故新債不清償，舊債
    不消滅，乙○○及丙○○○仍應返還如甲○○於另案對伊起
    訴請求之借款16,407,833元。」，惟乙○○有無積欠甲○○
    任何款項，及有無以屋抵債情事，業據甲○○另案提起返還
    借款之訴，經纏訟數年，終經最高法院判決甲○○敗訴確定
    ，是乙○○並未積欠被任何借款，更無所謂以屋抵債情事，
    本件自應受該案確定判決拘束，而有爭點效之適用。至於甲
    ○○於上開案件敗訴後雖另行提起返還不當得利之訴，惟仍
    遭臺灣士林地方法院（下簡稱士林地院）98年度重訴字第83
    號判決、本院96年度重上更(一)字第81號、最高法院97年度
    台上字第2537號判決駁回甲○○上訴而告確定在案，則甲○
    ○對乙○○等二人無任何債權可供抵銷，甲○○主張抵銷，
    更無可採。
  (三)甲○○持上揭房地向台北市士林區農會辦理抵押貸款5,695,
    547元，但甲○○卻拒不還款，致上開房地面臨遭台北市士
    林區農會查封拍賣，乙○○等二人為免系爭房地遭賤價拍賣
    ，不得不於93年10月與台北市士林區農會達成協議，由乙○
    ○及丙○○○2人清償上開債務並按月繳款，系爭房地方免
    遭拍賣，則此項損害乃甲○○上開違約背信行為延續之結果
    ，乙○○自得依委任契約及侵權行為法則向甲○○求償；而
    丙○○○既受讓系爭房地所有權，且與乙○○共同承擔上開
    農會貸款債務，則乙○○將本件之損害賠償債權讓與一半與
    丙○○○，並以書狀繕本之送達甲○○，為債權讓與之通知
    ，俾乙○○及丙○○○二人共同行使權利。
  (四)甲○○明知上開房地為乙○○等二人所有，該房地僅係受託
    登記於其名下，卻仍故意持向台北市士林區農會設定抵押借
    款高達數百萬元，事後又拒絕還款，使乙○○等二人不得不
    代其清償上開抵押貸款，而自93年10月承擔系爭債務後至98
    年7月，乙○○等二人已清償本金152萬9,262元、利息83萬6
    ,967元，合計236萬6,229元，本金部分尚積農會416萬6,285
    元，甲○○更因此受有免於向台北市士林區農會清償貸款本
    息608萬3,650元（即本金5,695,547元及至95年6月20日止利
    息388,103元，合計本息6,083,650元）之利益，而原審僅准
    許其中581萬7,322元，乙○○等二人乃就其餘266,328元聲
    明上訴；而亦於日前就該筆債務全部清償完畢，以上合計清
    償本金及利息金額659萬1,816元，扣除原審已請求部分，是
    乙○○等二人得依侵權行為法律關係請求甲○○賠償上開金
    額。
  (五)乙○○等二人於原審起訴聲明：甲○○應給付乙○○及丙○
    ○○6,083,650元。並願供擔保，請准宣告假執行。嗣原審
    判命甲○○應給付乙○○及丙○○○581萬7,322元，並於該
    部分為假執行之宣告，而將乙○○及丙○○○其餘之訴及假
    執行之聲請駁回。對此，兩造均不服，各自提起上訴，乙○
    ○、丙○○○並於本院上訴及擴張聲明為：(1)原判決不利於
    乙○○及丙○○○部分廢棄。(2)上開廢棄部分，被上訴人應
    再給付上訴人26萬6,328元。(3)甲○○應再給付乙○○、丙
    ○○○508,166元，及自99年4月21準備狀繕本送達之翌日起
    至清償日止，依本金659萬1,816元按年息百分之五計算之利
    息。(4)乙○○及丙○○○願供擔保，請准宣告假執行；答辯
    聲明：上訴駁回。
二、甲○○則以下列辯詞資為抗辯：
  (一)甲○○與乙○○原為連襟，於77年間參與乙○○投資之土地
    ，於78年間將投資土地款項直接轉投資乙○○之京頓公司，
    並加上250萬元 (含其他親友出資)等合計投資約1千餘萬元
    。於79年間，因京頓公司前景不明，乙○○遂交付甲○○以
    發票人為優倪服飾開發有限公司 (下稱優倪公司)之三紙支
    票金額總數1,215萬6千元，以退還甲○○投資京頓公司之款
    項，前述三紙支票，甲○○於兌領後將其中大部分款項轉入
    銀行定存。然於80年8月5日時，乙○○為脫免稅捐機關追索
    及執行，就系爭天母系爭房地，與甲○○成立通謀虛偽買賣
    契約，並於80年9月5日辦理上開天母房地所有權移轉登記予
    甲○○。嗣自87年9月間，乙○○與甲○○協議以系爭房地
    抵償其對甲○○之債務。其因：
    1.87年9月雙方結算乙○○積欠甲○○之款債款，由於乙○
      ○無法償還所有債款共1,025萬元 (83年4月29日至87年9
      月間)，而向甲○○提出「將甲○○名下天母房屋賣給甲
      ○○抵債」，並主張系爭房地價值1,600萬元左右。
    2.因此，雙方乃約定由甲○○再補足房價差額之借款，即扣
      除前開借款1,025萬元，由甲○○開立支票307萬元至乙○
      ○之子詹醒昇戶頭中兌現；再加上甲○○承受乙○○前以
      系爭房地為擔保向合庫之貸款共計283萬7,833元。此後房
      屋歸甲○○所有，貸款本息亦由甲○○承接。則時值因房
      屋已在甲○○名下，雙方未另簽書面亦未塗銷80年假買賣
      登記重辦新登記。於同年9月底，乙○○並將房屋鑰匙交
      付甲○○。
    3.由於87年9月以屋抵債之協議前，乙○○曾以系爭房地方
      擔保向合作金庫之貸款，上述以屋抵債之協議後亦由甲○
      ○承接繳納本息。甲○○為避免負擔房貸利息，於分別於
      87年10月9日、10月29日及87年11月13日代償合庫本息共
      計283萬7,833元後，自合庫取得抵押之所有權狀，甲○○
      並於87年11月19日親自至士林地政事務所辦理塗銷抵押權
      登記。而自87年11月以後，系爭房地之水電、瓦斯、房屋
      稅等均由甲○○繳納。且甲○○並於89年1月1日起將系爭
      房屋以每月4萬3千元出租於訴外人顏淵欽一年。故89年11
      月15日甲○○因認系爭房地為其所有，向台北市士林農會
      以系爭房地設定抵押權，借款約500餘萬元。
  (二)而兩造間不動產塗銷登記之訴，雖經上訴人上訴至最高法院
    ，並經最高法院91年度台上字第1472號判決駁回上訴，惟本
    院90年度重上字第394號判決認定上訴人應將系爭房地所有
    權登記塗銷，然其原因乃在我國物權行為採無因性制度，嗣
    後87年之債權約定，亦不能使80年9月間無效之物權行為 (
    因通謀而無效)轉變為有效，而細究其判決理由，已認定乙
    ○○曾向甲○○借款之事實；而該案一審 (台灣士林地方法
    院89年重訴字第250號判決)中認定乙○○曾因積欠款項遂與
    甲○○約定以房屋抵債；二審 (本院90年度重上字第394號
    判決)則更近一步做出乙○○確實曾向甲○○借貸款項等有
    利於甲○○之認定，故乙○○確實曾向甲○○借款。
  (三)另關於返還借款部分，本院96年度重上更一字第81號判決雖
    駁回甲○○請求乙○○返還借款訴訟，其理由欄無非係認定
    :「....六、綜上所述，上訴人就系爭款項，或部分未能證
    明有交付金錢之事實；或未能舉證證明兩造有借貸之合意，
    均不足以證明有金錢借貸關係存在...」，雖經被告提起上
    訴，亦經最高法院以97年台上字第2537號判決駁回上訴人之
    上訴，其判決理由指出:「按交付金錢之原因多端，上訴人
    並不能舉證證明兩造間有借貸之合意及借貸意思表示互相一
    致之事實，自無從認上開款項係借款。」。故細譯該判決理
    由，甲○○之返還借款請求之訴遭駁回之原因，並非因其與
    乙○○間無借貸關係，乃係基於舉證責任分配原則認定甲○
    ○無法證明與乙○○間有借貸之合意。
  (四)而有關不當得利訴訟部分，甲○○對於乙○○提出之返還不
    當得利案件，雖經台灣士林地方法院98年重訴字第83號判決
    駁回甲○○之請求，惟其亦基於舉證責任分配原則之理由，
    而認甲○○無法證明乙○○收受其款項係無法律上原因。何
    況，該案現正於台灣高等法院審理中(以98年度重上字第415
    號，東股法官承辦)，其結果亦未可知。乙○○以該未確定
    之判決，辯稱甲○○主張之債權不存在故無從抵銷云云，應
    不足採。
  (五)另乙○○主張甲○○向乙○○請求返還借款案，原二審本院
    94年重上字第338號審理時，曾傳喚訴外人蔡天貴到庭為證
    ，惟為該案法院所不採云云。惟查:
    1.本院94年重上字第338號之判決理由，因已認定乙○○曾
      向甲○○借款1,640萬7,833元之事實而判決甲○○勝訴，
      故就蔡天貴之證詞，並未於理由中加以判斷，此可由該案
      之判決理由中未審酌蔡天貴之證詞可知。
    2.何況，依蔡天貴於該案之證詞可證明，乙○○不但曾向甲
      ○○借款1,640萬7833元，且兩造並於87年間協議以系爭
      房地以屋抵債之事實，惟因系爭房地已在甲○○名下，故
      未進一步辦理變更登記。
    3.惟應強調者為，假設兩造間無以屋抵債之約定，何以87年
      9月以後，該屋之水電、瓦斯、房屋稅等均由甲○○繳納
      ？何以甲○○願意承擔乙○○於合庫之貸款？又何以87年
      11月13日乙○○願意同意甲○○自合作金庫銀行取回系爭
      房屋之所有權狀正本？
  (六)依一般常理，如兩造就系爭房地僅存在通謀虛偽或借名登記
    之關係，焉有實質所有權人將房地之水電瓦斯及規費由登記
    名義人繳納，並願將所有權狀交付登記名義人保管之理？足
    見兩造87年以後係基於以屋抵債之契約，並肯認系爭房地應
    屬甲○○所有之前提下，始由甲○○就系爭房地行使權利並
    負擔義務。
  (七)退萬步言，縱認如乙○○所主張，兩造將系爭房地虛偽登記
    予甲○○名下，系爭房地為乙○○所有等，惟此係就兩造80
    年間以通謀虛偽意思表示之移轉登記行為而論。兩造嗣後既
    巳於87年9月間達成以屋抵債之協議，則不論該以屋抵債協
    議之物權行為是否已完成或有效，該以屋抵債之約定，應屬
    終止原借名契約或委任關係。則乙○○自不得主張類推適用
    民法544條，以甲○○處理委任事務有過失或為逾越權限之
    行為，或基於民法第184條第1項侵權行為之規定，主張甲○
    ○有故意或過失侵害其權利而請求損害賠償。按「損害賠償
    ，除法律另有規定或契約另有訂定外，應以填補債權人所受
    損害及所失利益為限」民法第216條定有明文。是本件從乙
    ○○於原審所提供之原證10士林農會放款交易明細表及放款
    繳款存根可知乙○○清償之本息合計根本未達其所主張之56
    9萬5,547元，亦未達原判決所認定之581萬7,322元(甲○○
    於原審從未收受乙○○擴張起訴聲明之訴狀繕本，則乙○○
    於起訴時僅請求569萬5,547元，原判決竟認甲○○應給付乙
    ○○581萬7,322元，則乙○○所受損害既未達其起訴主張及
    原判決所認定之金額，然原判決竟認定甲○○應賠償乙○○
    581萬7,322元，此顯然為訴外裁判，其認定應屬有誤。
  (八)甲○○於本院上訴聲明：(1)原判決不利甲○○部分廢棄。
    (2)上廢棄部分，乙○○及丙○○○等人在第一審之訴駁回。
    (3)如受不利判決，請准供擔保免予宣告假執行；答辯聲明：
      上訴駁回
三、兩造不爭執事項：
  (一)乙○○及丙○○○主張甲○○明知坐落台北市士林區○○○
    路○段290巷21弄2號房地係乙○○為避稅而借用其名義登記
    。
  (二)甲○○以該房地向台北市士林區農會設定抵押後貸得款項5,
    695,547元，嗣後經乙○○訴請塗銷所有權登記，回復乙○
    ○名義，並移轉登記於丙○○○名下。
  (三)甲○○拒絕還款予台北市士林區農會，致該農會對上開房地
    進行查封拍賣，乙○○及丙○○○等承受上開債務，並陸續
    償還利息至今。
四、兩造爭執事項：
  (一)系爭房屋有無因抵償乙○○積欠甲○○債務，而約定直接讓
    與甲○○？
  (二)乙○○及丙○○○等人請求甲○○給付款項有無理由﹖甲○
    ○主張抵銷是否有理由﹖
五、得心證之理由：
  (一)系爭房屋有無因抵償乙○○積欠甲○○債務，而約定直接讓
    與甲○○？
    1.按民事訴訟法第400條第1項規定確定判決之既判力，惟於
      判決主文所判斷之訴訟標的，始可發生。若訴訟標的以外
      之事項，縱令與為訴訟標的之法律關係有影響，因而於判
      決理由中對之有所判斷，除同條第2項所定關於抵銷之情
      形外，尚不能因該判決已經確定而認此項判斷為有既判力
      。又學說上所謂之爭點效，係指法院於確定判決理由中
      ，就訴訟標的以外當事人所主張之重要爭點，本於當事人
      辯論之結果已為判斷時，除有顯然違背法令，或當事人已
      提出新訴訟資料足以推翻原判斷之情形外，於同一當事人
      就與該重要爭點有關所提起之他訴訟，不得再為相反之主
      張，法院亦不得作相反之判斷，以符民事訴訟法上之誠信
      原則而言。是爭點效之適用，必須前後兩訴訟當事人同一
      ，且前案就重要爭點之判斷非顯然違背法令，及當事人未
      提出新訴訟資料足以推翻原判斷等情形始足當之（最高法
      院97年度台上字第2688號判決意旨參照）。
    2.查乙○○等二人主張甲○○明知坐落台北市士林區○○○
      路○段290巷21弄2號房地係乙○○為避稅而借用其名義登
      記，竟以該房地向台北市士林區農會設定抵押後貸得款項
      569萬5,547元，嗣後經乙○○訴請塗銷所有權登記，回復
      乙○○名義，並移轉登記於丙○○○名下。甲○○拒絕還
      款予台北市士林區農會，致該農會對上開房地進行查封拍
      賣，乙○○及丙○○○等承受上開債務，並陸續償還利息
      ，並於99年4月16日清償完畢等情，業為兩造所不爭執，
      已如前述（見不爭執事項），並據渠等提出放款繳款存根
      為證（見本院卷第117頁），應認為真實。
    3.從而乙○○等二人主張甲○○確係故意以辦理貸款，設定
      最高限額抵押權，又拒絕支付本息致遭法院拍賣之方式，
      侵害乙○○等二人所有系爭房地所有權，致乙○○等二人
      為免遭拍賣，代支付貸款之本息，即受有損害，依侵權行
      為法律關係請求損害賠償，即屬有據。甲○○雖辯稱兩造
      間不動產塗銷登記之訴，雖經最高法院91年度台上字第14
      72號判決駁回其上訴，惟其原因在於我國物權行為採無因
      性制度，嗣後87年之債權約定，亦不能使80年9月間無效
      之物權行為轉變為有效，而細究其判決理由，已認定乙○
      ○曾向甲○○借款之事實云云，惟查上開不動產登記事件
      ，第一審判決中固認乙○○係以系爭房地抵償其積欠甲○
      ○之借款，然第二審判決即已廢棄該原審判決，並認定乙
      ○○無以系爭房地擔保借款債務（見本院90年度重上字第
      394號判決理由欄第五項第（四）款內所載），甲○○應
      將系爭房地所有權移轉登記塗銷，此並經最高法院駁回甲
      ○○上訴而告確定，有士林地院89年度重訴字第250號、
      本院90年度重上字第394號、最高法院91年度台上字第147
      2號判決附卷可按（見原審卷(二) 第217至228頁、卷(一)
      第21頁），是上開確定判決主要爭點係在認定系爭房地未
      擔保借款債務，因而甲○○應塗銷系爭房地登記返還乙○
      ○，從而甲○○上開所辯，並無影響甲○○須返還系爭房
      地之事實，甲○○仍應受上開確定判決既判力及爭點效之
      拘束。
    4.況查乙○○是否積欠甲○○借款債務，亦在甲○○請求乙
      ○○返還借款事件中經法院認定兩造間無借貸關係存在確
      定在案，此有士林地院91年度重訴字第527號、94年度重
      上字第338號、最高法院96年度台上字第633號第1472號、
      本院96年度重上更(一)字第81號、最高法院97年度台上字
      第2537號判決確定在案（見原審卷(二)第229至252頁、本
      院98年度抗字第360號卷第23頁），嗣甲○○再提起再審
      之訴，亦經駁回，亦有本院98年度重再字第4號裁定在卷
      可查（見本院卷第152至160頁），是上開塗銷系爭房地登
      記事件之判決中，雖曾就訴訟標的以外之借貸關係有所判
      斷，然已被嗣後判決確定之上開返還借款事件所推翻，故
      甲○○辯稱上開塗銷系爭房地登記事件中已有認定乙○○
      有向甲○○借貸事實云云，應不足採。至甲○○另辯稱上
      開返還借款確定判決，並非認定乙○○與甲○○間無借貸
      關係，僅係舉證責任原則認定甲○○無法證明與乙○○間
      有借貸之合意而已云云，然按當事人主張有利之事項，當
      然應負舉證責任，如無法證明，即應認該有利己之法律關
      係不存在，自無因敗訴原因係因舉證責任分配所致而有異
      於事實之認定，甲○○此部分辯詞，容有誤會。
    5.至甲○○所辯在上開塗銷系爭房地登記事件中，未傳喚蔡
      天貴，始該案判決誤認上訴人無法證明另有他項法律關係
      （借貸）而判決其敗訴確定，故上開事件之確定判決於本
      件無爭點效之適用云云部分，經查甲○○曾於上開返還借
      款事件中，就兩造有無借貸關係存在，於94年9月22日聲
      請傳喚蔡天貴為證（本院94年度重上字第338號），惟蔡
      天貴之證詞為法院所不採等情，有該準備程序筆錄（見本
      院卷第52、53頁）及上開確定判決附卷可證，是事後證明
      上開塗銷系爭房地登記事件中，縱有傳喚蔡天貴，亦不影
      響該判決認定之事實，故甲○○此部分辯詞，亦不可採。
    6.綜上，系爭房屋並無因抵償乙○○積欠甲○○債務，而約
      定直接讓與甲○○。
  (二)乙○○及丙○○○等人請求甲○○給付款項有無理由﹖甲○
    ○主張抵銷是否有理由﹖
    1.查甲○○確明知系爭房地為乙○○等二人所有，竟故意以
      辦理貸款，設定最高限額抵押權，又拒絕支付本息致遭法
      院拍賣之方式，侵害乙○○等二人所有系爭房地所有權，
      致乙○○等二人為免遭拍賣，代支付貸款之本息，即受有
      損害，是乙○○等二人自得主張依侵權行為法律關係請求
      損害賠償，已如前述。
    2.按損害賠償，除法律另有規定或契約另有訂定外，應以填
      補債權人所受損害及所失利益為限。民法第216條第1項定
      有明文。查乙○○等二人主張渠等自93年10月起承擔甲○
      ○向台北市士林區農會貸款債務，至98年7月已按期償還
      部分本息，其中本金152萬9,262元、利息83萬6,967元，
      合計236萬6,229元，本金部分尚積欠416萬6,285元，故「
      起訴聲明」為569萬5,547元（1,529,262＋4,166,285＝5,
      695,547），「及」至95年6月20日起承擔償還利息38萬8,
      103元，共支付本息之損害「608萬3,650元」（5,695,547
      ＋388,103＝6,083,650）等情，則原審准許581萬7,322元
      ，係在原起訴聲明範圍內，是甲○○辯稱本件有訴外裁判
      問題云云，顯不足採。又查乙○○等二人主張除清償上開
      款項外，渠等就其餘26萬6,328元上訴，而99年4月16日已
      清償全部債務，本金及利息合計659萬1,816元等情，亦有
      其提出台北市士林區農會放款繳款存根、放款交易明細、
      代償一覽表為證（見原審卷(三)第56至70頁、本院卷第54
      、117、118頁），並為甲○○對上開文書證據真正不爭執
      ，故甲○○辯稱依乙○○等二人所提證明，已清償之本息
      未達其主張之款項云云，即不可採。且查乙○○等二人係
      依銀行收款周年利率支付代繳之利息，並在清償完畢前，
      都有繼續性之支付本息損失，當不得僅以乙○○等二人承
      擔上開貸款債務時，所代償之本金、利息及未償本金餘額
      之總和作為乙○○等二人之損害範圍，故甲○○辯稱應以
      乙○○等二人承擔債務時之損害賠償範圍云云，即不可採
      。從而甲○○應賠償乙○○等二人之損害額為659萬1,816
      元。
    3.甲○○另以乙○○應返還伊不當得利債權1,640萬7,833元
      ，而主張以該債權抵銷本件乙○○等二人之請求云云，然
      查甲○○請求乙○○返還上開不當得利事件，業經士林地
      院98年度重訴字第83號、本院98年度重上字第415號、最
      高法院99年度台上字第1009號判決駁回甲○○訴訟確定在
      案等情，有該判決附卷可稽（見原審卷(三)第39至42頁、
      本院卷第82至86頁、166至167頁），是甲○○自不得再依
      不當得利法律關係請求乙○○返還不當得利16,407,833元
      ，則甲○○主張對乙○○有16,407,833元之不當得利債權
      可資抵銷，即無理由。
  (三)綜上所述，乙○○等二人基於侵權行為法律關係，請求甲○
    ○給付659萬1,816元及自99年4月21日準備狀繕本送達之翌
    日即99年4月22日起至清償日止，按年息百分之五計算之利
    息，為有理由，應予准許。上開准許部分，原審就原起訴聲
    明608萬3,650元部分除判命甲○○應給付581萬7,322元外，
    乙○○等二人其餘起訴請求金額26萬6,328元部分，原審則
    駁回乙○○等二人之訴，自尚有未洽，乙○○等二人上訴意
    旨指摘原判決不當，求予廢棄改判，為有理由。爰由本院予
    以廢棄改判如主文第2項所示。至原審判命上開准許部分，
    於法並無不合，甲○○上訴意旨指摘原判決不當，求予廢棄
    改判，為無理由，應予駁回。另上開准許部分，其中乙○○
    等二人擴張請求甲○○應再給付乙○○、丙○○○508,166
    元（6,591,816＜全部清償之本息＞－6,083,650＜起訴時清
    償之本息＞＝508,166），及自99年4月22日起至清償日止，
    依659萬1,816元按年息百分之五計算之利息部分，亦有理由
    ，爰判決如主文第3項。至兩造就乙○○等二人上訴及擴張
    聲明部分，請求宣告准、免假執行部分，因此部分未逾150
    萬元，於本院即告確定，自毋庸宣告假執行，併予敘明。
  (四)又本件事證已臻明確，兩造其餘之攻擊或防禦方法及證據，
    經本院斟酌後，認為不足以影響本判決之結果，自無逐一詳
    予論駁之必要，併此敘明。
六、據上論結，本件乙○○、丙○○○之上訴及追加之訴均有理
    由，甲○○之上訴為無理由，依民事訴訟法第450條、第449
    條第1項、第79條、第78條，判決如主文。
中    華    民    國    99    年    8     月    10    日
                    民事第五庭
                        審判長法  官  李錦美
                              法  官  陳博享
                              法  官  黃雯惠
正本係照原本作成。
如甲○○不服本判決，應於收受送達後20日內向本院提出上訴書
狀，其未表明上訴理由者，應於提出上訴後20日內向本院補提理
由書狀（均須按他造當事人之人數附繕本）上訴時應提出委任律
師或具有律師資格之人之委任狀；委任有律師資格者，另應附具
律師資格證書及釋明委任人與受任人有民事訴訟法第466條之1第
1項但書或第2項（詳附註）所定關係之釋明文書影本。如委任律
師提起上訴者，應一併繳納上訴審裁判費。
中    華    民    國    99    年    8     月    11    日
                              書記官  秦慧榮
附註：
民事訴訟法第466條之1（第1項、第2項）：
對於第二審判決上訴，上訴人應委任律師為訴訟代理人。但上訴
人或其他法定代理人具有律師資格者，不在此限。
上訴人之配偶、三親等內之血親、二親等內之姻親，或上訴人為
法人、中央或地方機關時，其所屬專任人員具有律師資格並經法
院認為適當者，亦得為第三審訴訟代理人。

司法院資訊處製作；財團法人民間司法改革基金會備份。
